---
title: "Projeto final de Estatística Aplicada"
author: "Juno Takano"
subtitle: "Aplicação de modelos de regressão múltipla na solução de dados faltantes em séries históricas de dados hidrométricos."
date: last-modified
lang: pt
language:
  title-block-author-single: "Por"
  title-block-published: "Última atualização"
format:
  html:
    css: assets/estilo.css
    df-print: paged
    theme: litera
    toc: true
    toc-depth: 5
    code-tools: 
      source: https://github.com/jultty/clana-analysis
    code-block-bg: true
    code-block-border-left: "#31BAE9"
execute: 
  cache: true
---

![Legenda da imagem principal](assets/clana.svg)

## Contexto

Este trabalho investiga a aplicabilidade de um algoritmo de regressão múltipla no preenchimento de dados faltantes em séries históricas de dados hidrométricos da Agência Nacional de Águas (ANA).

A ANA é uma entidade do governo brasileiro responsável pela realização de estudos, pesquisas, elaboração e fiscalização de normas reguladoras relacionadas aos recursos hídricos e ao saneamento básico (BRASIL, 2000).

A ANA disponibiliza dados através de um sistema público, o Sistema Nacional de Informações sobre Recursos Hídricos (SNIRH), onde é possível acessar medições de níveis fluviais, vazões, chuvas, clima, qualidade da água e sedimentos. As medições são coletadas por diferentes instituições e empresas ligadas à Rede Hidrometeorológica Nacional, coordenada pela ANA. Em 2018, a rede contava com 4641 pontos de monitoramento (“Portal HidroWeb”, 2023).

O principal conjunto de dados utilizado foi uma série histórica referente à estação de coleta de dados Jacareí  (Código 58110002), operada pelo Serviço Geológico do Brasil. A série consiste de 962 observações ao longo dos anos 2000 a 2023.

A filtragem dos dados disponibilizados pelo termo "Jacareí" retornou um total de 33 resultados, tabulados abaixo por seus prefixos:

| Nº  | Categoria            | Arquivos |
|:---:|:---------------------|:--------:|
|  1  | chuvas               |    12    |
|  2  | cotas                |     5    |
|  3  | curvadescarga        |     2    |
|  4  | PerfilTransversal    |     2    |
|  5  | qualagua             |     3    |
|  6  | ResumoDescarga       |     4    |
|  7  | sedimentos           |     1    |
|  8  | vazoes               |     4    |
|**Σ**| **Total**            |  **33**  |

Em sua maior parte, tratam-se de dados de chuvas e cotas. O termo _cotas_ refere-se aos níveis de água dos rios (ANA, 2021).

As observações são distribuídas em 78 colunas, 62 duas delas para cada um dos 31 dias do mês e 31 informações de _status_ para o respectivo dia:

* **Cotas:** `Cota01` `Cota02` (...) `Cota30` `Cota31`

* **Status:** `Cota01Status` `Cota02Status` (...) `Cota30Status` `Cota31Status`

Antes destas 62 colunas, as primeiras 16 são:

* `EstacaoCodigo` `NivelConsistencia` `Data` `Hora` `MediaDiaria` `TipoMedicaoCotas` `Maxima` `Minima` `Media` `DiaMaxima` `DiaMinima` `MaximaStatus` `MinimaStatus` `MediaStatus` `MediaAnual` `MediaAnualStatus`

O significado de algumas destas variáveis é dado no topo de cada arquivo disponibilizado pelo sistema Hidroweb:

> NivelConsistencia: 1 = Bruto, 2 = Consistido  
> MediaDiaria: 0 = Não, 1 = Sim  
> TipoMedicaoCotas: 1 = Escala, 2 = Linígrafo, 3 = Data Logger  
> Status: 0 = Branco, 1 = Real, 2 = Estimado, 3 = Duvidoso, 4 = Régua Seca

Esta informação, que aparece antes dos dados estruturados, foi removida nos arquivos utilizados para análise neste trabalho, já que dificulta a leitura por ferramentas computacionais. O arquivo original foi preservado e acompanha os conjuntos processados.

Este trabalho foi desenvolvido utilizando como ferramenta principal a [linguagem R](https://www.r-project.org/), voltada à estatística e análise de dados, e também o sistema de publicação [Quarto](https://quarto.org/), parte do mesmo ecossistema.

## Ficha técnica

::: {.panel-tabset}

### Visão geral

| | |
|-|-|
| **Objetivo** | Demonstrar a aplicabilidade de algoritmos de regressão linear múltipla na solução de dados faltantes em séries históricas de dados hidrométricos da Agência Nacional das Águas |
| **Problema** | Determinar programaticamente quais variáveis possuem correlações fortes |
| **Métrica** | Coeficiente de correlação |
| **Público**  | Pessoas pesquisadoras, estudantes e profissionais da área de hidrometria, geometeorologia e gestão de recursos hídricos |
| **Dados** | `cotas_C_58110002.csv` |

**Conjunto de dados utilizado:**

> AGÊNCIA NACIONAL DE ÁGUAS. cotas_C_58110002. Brasília, 2018. Disponível em: <https://www.snirh.gov.br/hidroweb/>. Acesso em: 29 jun. 2023

### Levantamento

#### Resultados da filtragem para Jacareí

| Código     | Estação                                     | Tipo de dado  |
|:----------:|:--------------------------------------------|:-------------:|
| `58110001` | JACAREÍ - RÉGUA DA MARGEM                   | Fluviométrica |
| `58110002` | JACAREÍ                                     | Fluviométrica |
| `58096000` | UHE SANTA BRANCA JUSANTE                    | Fluviométrica |
| `58110000` | UHE SANTA BRANCA JACAREÍ                    | Fluviométrica |
| `58044000` | BAIRRO RIO COMPRIDO                         | Fluviométrica |
| `58138000` | BAIRRO REMEDINHO                            | Fluviométrica |
| `58110010` | JACAREÍ                                     | Fluviométrica |
| `58138500` | PTE. ACESSO RES. JAQUARI (próx. Brahma)     | Fluviométrica |
                                                                       
:::

O coeficiente de correlação, aqui obtido programaticamente para encontrar relações fortes entre as diferentes variáveis, foi utilizado como a métrica norteadora deste estudo.

## Carregamento

Nesta etapa, os dados são carregados e preparados para o processamento.

O arquivo de dados original é disponibilizado no formato **csv**, com vírgulas separando casas decimais e ponto e vírgula separando as colunas.

### Carregamento

Para começar a trabalhar de fato com os dados, começamos carregando as bibliotecas que serão usadas na etapa de limpeza:

```{r}
library(tidyverse)
library(janitor)
```

Usaremos o termo **cotas** para nos referimos ao conjunto de dados. 

```{r importa os dados}
cotas <- read_delim("dados/cotas_C_58110002_headless.csv", delim=";")
```

Pela saída da importação podemos ver que há problemas. A mesma mensagem indica como listá-los:

```{r}
problems(cotas)
```

E verificar os tipos de dados:

```{r}
spec(cotas)
```

Vamos converter para um dataframe:

```{r}
cotas = data.frame(cotas)
```

E agora temos o conjunto carregado:

```{r}
cotas |> 
  filter(
    grepl("01/04/2022", Data, ignore.case = TRUE)
  )
```
Acima, uma filtragem demonstrativa das observações referentes ao mês de abril de 2022.

## Limpeza

Com os dados carregados, podemos dar início à limpeza.

Além da limpeza, serão realizados aqui alguns processos de validação para verificar se os dados realmente estão limpos e para identificar quais variáveis possuem mais dados faltantes.

### Limpeza

#### Cabeçalhos

```{r}
colnames(cotas)
```

Não foi necessário realizar limpeza nos nomes dos cabeçalhos, que foram portanto mantidos como no conjunto original.

#### Padronização

Para ficar mais fácil de entender a tabela, vamos reordenar as colunas:

```{r}
#cotas_pv <- cotas_pv |> 
#  select(concept_id, PrefLabel, Definition, AltLabel_1, AltLabel_2, AltLabel_3)
```

#### Validação

Feitas essas inserções e transformações, podemos executar o teste criado anteriormente para validar que a sequência de IDs agora está correta.

### Modelagem

```{r}
library(ggplot2)

# Create a scatterplot of mpg vs. wt
ggplot(mtcars, aes(x = wt, y = mpg)) +
  geom_point()
```

```{r}
library(ggplot2)

ggplot(mpg, aes(displ, hwy, colour = class)) +
  geom_point()
```

## Análise


## Conclusão


Numericamente, esses foram os resultados finais da métrica de correlação:

```{r}
#| code-fold: true

#termos |> 
#  filter(Popularity > 0) |> 
#  arrange(desc(Popularity)) |> 
#  select(PrefLabel, Popularity) |> 
#  rename(Termo = PrefLabel) |> 
#  rename(Popularidade = Popularity)
```

## Bibliografia

- AGÊNCIA NACIONAL DE ÁGUAS. Sistema Hidroweb - Séries históricas. Brasília, 2018. Disponível em: <https://www.snirh.gov.br/hidroweb/>. Acesso em: 29 jun. 2023
- AGÊNCIA NACIONAL DE ÁGUAS. Levantamentos topobatimétricos e geodésicos aplicados na Rede Hidrometeorológica Nacional. Brasília, 2021. Disponível em: <https://www.gov.br/ana/pt-br/assuntos/monitoramento-e-eventos-criticos/monitoramento-hidrologico/orientacoes-manuais/documentos/manual-de-nivelamento>. Acesso em: 29 jun. 2023
- GUZMÁN, N. G. Modelagem para estimativa de dados faltantes em série de dados meteorológicos. Dissertação (Mestrado em Modelagem Computacional) — Nova Friburgo: Universidade do Estado do Rio de Janeiro, 5 abr. 2018.
- BRASIL. Poder Executivo. Lei Nº 9.984, de 17 de julho de 2000. Dispõe sobre a criação da Agência Nacional de Águas e Saneamento Básico. Brasília, DF: Poder Executivo, 2000. Disponível em: <http://www.planalto.gov.br/ccivil_03/leis/l9984.htm>
- R CORE TEAM. R: A language and environment for statistical computing. Vienna, Áustria. R Foundation for Statistical Computing, 2018. Disponível em: <https://www.R-project.org/>. Acesso em: 29 jun. 2023
- ALLAIRE, J. J. et al. Quarto. 23 jun. 2023. Disponível em: <https://quarto.org/>


* Recursos relacionados 
  * [Portal de Dados Abertos da ANA](https://dados.ana.gov.br/)
  * [Sistema Nacional de Informações sobre Recursos Hídricos](https://www.snirh.gov.br/)
  * [Hidroweb v3.2.7](https://www.snirh.gov.br/hidroweb/apresentacao)
  * [Serviço Geológico do Brasil: Hidrologia](http://www.cprm.gov.br/publique/Hidrologia/Apresentacao-364)
  * [Rede Hidrometeorológica Nacional - RHN](http://www.cprm.gov.br/publique///Apresentacao/Rede-Hidrometeorologica-Nacional---RHN-304.html)

